臺灣桃園地方法院民事判決　　　　　　　95年度訴字第1350號
原　　　告　蔡維藩即蔡維藩建築師事務所
被　　　告　亞國建設實業有限公司
法定代理人　乙○○
訴訟代理人　丙○○
上列當事人間給付報酬事件，經本院於民國96年2 月1 日言詞辯
論終結，判決如下：
    主  文
被告應給付原告新台幣壹佰貳拾萬元，及自民國九十五年九月二
日起至清償日止，按週年利率百分之五計算之利息。
訴訟費用由被告負擔。
本判決於原告以新臺幣肆拾萬元為被告預供擔保，得為假執行。
    事  實
甲、原告方面：
一、聲明：如主文所示，並陳明願供擔保請准宣告假執行。
二、陳述：
  (一)被告於民國94年12月25日就坐落桃園縣中壢市○○段9-17等
    11筆地號土地興建市場、集合住宅案（下稱系爭建案），委
    託原告規劃設計及監造等事宜，簽訂建築設計委任契約（下
    稱委任契約），於契約第2 條乙項第1 款約定，被告應於簽
    約時給付原告設計總酬金之10％即新台幣（下同）120 萬元
    。
  (二)詎被告拒不給付，原告於95年2 月13日以龍山郵局第283 號
    存證信函催告被告給付上開款項，被告迄今仍不給付。爰依
    委任契約之報酬請求權提起本訴。
三、對被告抗辯所為之陳述：
  (一)兩造間並無被告所稱之口頭協議存在。而證人丁○○為被告
    公司之經理人、訴外人己○○為系爭工程之仲介，其仲介報
    酬與系爭工程之獲利有關，且其為被告公司實際出資股東之
    一，另證人詹豊裕與被告公司實際業務執行人丙○○有姻親
    關係，為系爭工程之合作人之一，渠等與被告之利益相通，
    所為證言並無可信。
  (二)被告訴訟代理人丙○○曾於95年6 月20日與原告在國道一號
    桃園中壢休息站商討委任契約之後續處理相關事宜，經口頭
    初步共識，由原告擬具甲、乙和解方案供被告選擇，惟被告
    事後置之不理，致和解未能成立，若真有被告所稱之口頭協
    議存在，被告即毋須與原告協調。
  (三)被告為建設公司，從事建築、工程、土地開發相關商業行為
    已逾14年，對於簽訂契約等法律行為時應如何謹慎小心，未
    來是否會有舉證上之困難等問題應知之甚詳，況當時尚有被
    告公司經理人與仲介人在場，若真有附條件，豈有不要求載
    明於契約之理，足見被告所辯顯非事實。
  (四)依被告所提出與訴外人施錫樑之工程合作協議書觀之，被告
    利用原告所製作之設計圖面用於系爭建案中已獲利至少500
    萬元，被告竟以其與他人嗣後另有新協議，其未主導系爭工
    程而拒不給付報酬，實屬無理。
四、證據：提出建築設計委任契約書1 件、龍山郵局第283 號存
    證信函暨其收件回執各1 件、被告公司基本資料查詢1 件（
    均為影本）、被告公司變更登記表1 件為證，並聲請訊問證
    人甲○○。
乙、被告方面：
一、聲明：駁回原告之訴。
二、陳述：
  (一)訴外人張吳彬與己○○2 人於94年12月24日仲介被告與訴外
    人施錫樑工程合作系爭建案，並於當日簽訂工程合作協議書
    ，興建起造人以被告為主導。嗣系爭建案之承造人與監造人
    更換，事先已知會原告須變更完成及設計圖，經合建地主同
    意後，始能正式委託簽署合約書。
  (二)惟因訴外人張吳彬與己○○欲儘快完成被告與訴外人施錫樑
    正式簽約，故委託原告設計競圖，因競圖期間尚有2 家建築
    師在設計競圖，故被告並不願正式簽約。而原告是訴外人張
    吳彬與己○○所介紹，其擔心被告發包予其他建築師，故要
    求被告先簽約。
  (三)兩造雖先簽訂委任契約，惟另有口頭協議：若系爭建案非由
    被告所主導，委任契約就無效，原告不得請求設計款。嗣於
    95年1 月7 日被告與訴外人施錫樑簽訂合作協議書，由訴外
    人施錫樑主導系爭建案，被告退居二線。依上開二造之口頭
    協議，被告無庸給付原告設計費。時至今日，本案一直尚未
    處理定案，和地主、原起造人、原監造人、原承造人書面合
    約修正部分，也尚未正式簽約，更何況設計圖定案部分。
三、證據：提出工程合作協議書1 件、桃園縣政府工務局簡便行
    文表1 件、桃園縣政府工務局建造執照1 件、合作協議書1
    件、協議書1 件、協議書備忘錄2 件、土地合作興建房屋契
    約書1 件（均為影本）為證，並聲請訊問證人丁○○、詹豊
    裕。
    理  由
一、本院判斷：
  (一)按當事人主張有利於己之事實者，就其事實有舉證之責任；
    但法律別有規定，或依其情形顯失公平者，不在此限；民事
    訴訟法第277 條定有明文。次按主張法律關係存在之當事人
    ，僅須就該法律關係發生所須具備之特別要件，負舉證之責
    任，至於他造主張有利於己之事實，應由他造舉證證明（最
    高法院48年台上字第887 號判例要旨參照）。又各當事人就
    其所主張有利於己之事實，均應負舉證之責，故一方已有適
    當之證明者，相對人欲否認其主張，即不得不更舉反證；原
    告於起訴原因已有相當之證明，而被告於抗辯事實並無確實
    證明方法，僅以空言爭執者，當然認定其抗辯事實之非真正
    ，而應為被告不利益之裁判；亦有最高法院19年上字第2345
    號、18年上字第1679號判例足資參照。
  (二)查原告主張被告因系爭建案，委託原告規劃設計及監造等事
    宜，兩造於94年12月25日簽訂建築委任契約，於契約第2 條
    乙項約定設計總酬金1200萬元，於該項第1 款約定，被告應
    於簽約時給付酬金之10％即120 萬元之事實，為被告所不爭
    執，並有原告提出之建築設計委任契約書1 件在卷可稽（見
    本院卷第4-7 頁），堪信為真實。
  (三)被告雖辯稱兩造於簽立委任契約時，另有口頭協議，約定若
    系爭建案非由被告所主導，委任契約就無效，並以前詞置辯
    云云，惟為原告所否認，經查：
    1.系爭建案於82年6 月29日即取得建造執照，原起造人為通
      省建設股份有限公司，監造人為梁恩琦、吳一成建築師事
      務所，承造人為家德營造有限公司；於90年9 月13日變更
      起造人為被告，承造人為竟誠建築有限公司、監造人為邱
      重陽建築師事務所。嗣被告於94年12月24日與訴外人施錫
      樑簽立工程合作協議書，由施錫樑承造系爭建案之營造工
      程；又於94年12月25日與原告簽立建築設計委任契約，委
      任原告規劃設計及監造工程等事宜，均尚未申請變更等情
      ，有桃園縣政府工務局核發之（82）桃縣工建執字第289
      號建造執照、被告與施錫樑之工程合作協議書及兩造之建
      築設計委任契約書各1 件在卷可稽（見本院卷第40-41 、
      4- 7頁）。
    2.本件被告與施錫樑簽立工程合作協議書時，被告是業主，
      主導系爭建案，為被告陳述在卷（見本院卷第61頁），由
      上揭工程合作協議書及委任契約記載，被告與施錫樑於94
      年12月24日簽立工程合作協議書，以施錫樑為系爭建案之
      承造人負責營建工程之施作後，旋於翌日94年12月25日即
      與原告簽立委任契約，委任原告規劃設計及監造工程，依
      一般常情，顯不可能於前一日始與營建廠商就工程之承造
      簽立契約，翌日與監造人之簽約即告知業主可能易人，而
      仍與原告簽立委任契約，被告稱與原告簽立委任契約時有
      告知「若系爭建案非被告主導，契約就無效」云云，有違
      常情。再依證人即當時任職被告公司經理之戊○○於本院
      證述：當時施錫樑之祥耀建設公司本來是要作營造的，施
      錫樑決定要加入營建以後，被告才與原告談委任的契約，
      後來施錫樑決定全部承接被告公司的營業，被告將營業全
      部轉讓給祥耀建設公司，先前的建築師與營造廠都要更換
      ，與地主重新簽約變更起造人之後，才能完成簽約，但是
      施錫樑就起造人、承造人到目前都還沒有變更完成；兩造
      簽立委任契約書之後，應該沒有其他約定；兩造簽委任契
      約那次我在場，沒有聽到「如果有新建商加入，原告設計
      的圖面要經過新建商的同意，或是契約不算數」的約定等
      語（見本院卷第92 -93頁），顯見兩造簽立委任契約時，
      施錫樑係營造廠商，兩造簽立委任契約後，被告與施錫樑
      間始有讓與建案賓主易位之協議，且依證人證述，兩造簽
      立委任契約時並未聽到「如果有新建商加入，原告設計的
      圖面要經過新建商的同意，或是契約不算數」的約定，兩
      造簽立契約後亦不知有其他約定等情，證人戊○○之證詞
      不能為被告有利之證明。
    3.另證人即被告公司之總經理丁○○於本院雖證述：據其所
      知如果將來有其他的建商加入這個建案，要經過該建商的
      同意，看原告所畫的圖是否適合云云，惟證人丁○○於本
      院先證稱：兩造簽立委任契約時並不在場，兩造除委任契
      約外，有無其他約定，並不是很瞭解；兩造協商時有在場
      ，協商時兩造談的就是圖面是否適用的問題，例如車道要
      在左邊還是右邊出入、建物裡面的隔間、造型、立面等等
      ，雙方提出意見，由原告繪圖。嗣又稱兩造協商時在場，
      協商的內容就是要尊重新加入的建商，當時丙○○有談到
      請施先生參與建案，與施先生洽談期間，因要提供資料給
      施先生，丙○○才告知施先生要加入的事；丙○○告知要
      找施先生加入後，在與原告協商說原告所繪製的圖面須經
      新加入的建商同意時在場云云（見本院卷第86-90 頁），
      證詞前後矛盾。又原告指稱證人丁○○當時為被告公司總
      經理，為證人所不否認，而被告與施錫樑於94年12月24日
      簽立之工程合作協議書及其後95年1 月7 日之合作協議書
      ，均是由證人丁○○代理簽訂，有合作協議書2 件在卷可
      稽（本院卷第40-4 1、45-4 6頁），然證人於本院卻陳稱
      係工程包商，因事常到被告公司走動，似有隱避，且證詞
      反覆矛盾，所為證詞顯難採信。又縱證人丁○○證述「原
      告所繪製之圖面須經新加入之建商同意」之證詞屬實，應
      亦係原告是否有配合修改圖面之問題，尚難遽認係兩造委
      任契約失效之解除條件。是證人丁○○之證詞不能為原告
      有利之認定。
  (三)綜上所述，兩造之委任契約有效成立，且依契約內容並未附
    有停止或解除條件，被告復不能舉證證明除委任契約外另有
    停止或解除條件之口頭約定，被告就其所辯之有利事實，不
    能舉證以實其說，難予採取。再被告嗣後雖將系爭建案轉讓
    訴外人施錫樑，惟合作案尚未定案，兩造之委任契約亦未經
    終止或解除，兩造之委任契約仍有效存在，原告依契約之法
    律關係請求被告給付酬金10％即120 萬元，應屬有據，應予
    准許。
  (四)原告陳明願供擔保，請准宣告假執行，經核無不合，爰酌定
    如主文所示之擔保金額，併予准許。
二、本件事證已臻明確，兩造其餘主張陳述及所提證據，經核與
    本件判決之結果均無影響，爰不另一一論述，併此敘明。
三、據上論結：本件原告之訴為有理由，依民事訴訟法第78條、
    第390 條第2 項，判決如主文。
中　　華　　民　　國　　96　　年　　2 　　月　　16　　日
                  民事第二庭    法　官　蔡寶樺
以上正本係照原本作成
如對本判決上訴，須於判決送達後20日內向本院提出上訴狀
中　　華　　民　　國　　96　　年　　2 　　月　　27　　日
                    　　　　　　書記官　謝至菁
